ACORDAO-COMPLETO-2390417

ACÓRDÃO 474/2020 ATA 1/2020 - PRIMEIRA CÂMARA

VISTOS, relatados e discutidos estes autos em que se aprecia recurso de reconsideração interposto por Atanagildo de Deus Matos, na qualidade de Chefe do Centro Nacional das Populações Tradicionais (CNPT/Ibama) à época dos fatos, contra o Acórdão 13753/2018-TCU-Primeira Câmara, que lhe imputou débito em razão da impugnação de despesas referentes à gestão de recursos federais no âmbito do Projeto PNUD BRA 99/020 - Projeto Reservas Extrativistas - RESEX II,
ACORDAM os Ministros do Tribunal de Contas da União, reunidos em Sessão da Primeira Câmara, diante das razões expostas pelo Relator, em:
9.1. com fundamento no arts. 32, inciso I, e 33, da Lei 8.443/1992, conhecer e negar provimento ao presente recurso de reconsideração;
9.2. autorizar, com fundamento no art. 28, inciso I, da Lei 8.443/1992, c/c o art. 217, §§ 1º e 2º do Regimento Interno, o parcelamento das dívidas em até 36 parcelas, incidindo sobre cada parcela, corrigida monetariamente, os correspondentes acréscimos legais, fixando-lhes o prazo de quinze dias, a contar do recebimento da notificação, para comprovar perante o Tribunal o recolhimento da primeira parcela, e de trinta dias, a contar da parcela anterior, para comprovar os recolhimentos das demais parcelas, devendo incidir sobre cada valor mensal, atualizado monetariamente, os juros de mora devidos, no caso do débito, na forma prevista na legislação em vigor, alertando os responsáveis de que a falta de comprovação do recolhimento de qualquer parcela importará o vencimento antecipado do saldo devedor, nos termos do § 2º do art. 217 do Regimento Interno deste Tribunal;
9.3. dar ciência deste acordão aos responsáveis e à Procuradoria da República no Distrito Federal.

Recurso de reconsideração interposto por Atanagildo de Deus Matos contra decisão que imputou-lhe débito por irregularidades na gestão de recursos do Projeto PNUD BRA 99/020.

Primeira Câmara

Instituto Brasileiro do Meio Ambiente e dos Recursos Naturais Renováveis (Ibama).

3. Responsáveis/Recorrente:
3.1. Responsáveis: Atanagildo de Deus Matos (XXX.596.692-XX); Oscar Heriberto Pardiñas Borreani (XXX.699.806-XX)
3.2. Recorrente: Atanagildo de Deus Matos (XXX.596.692-XX).

13.1. Ministros presentes: Walton Alencar Rodrigues (Presidente), Benjamin Zymler, Bruno Dantas (Relator) e Vital do Rêgo.
13.2. Ministro-Substituto presente: Weder de Oliveira.

ACORDAO-COMPLETO-2520385

Acórdão de Relação 623/2022 - Primeira Câmara

Acórdão de Relação

BRUNO DANTAS

Ministro Walton Alencar Rodrigues.

Por registrar as principais ocorrências havidas no andamento do processo até o momento, resumindo os fundamentos das peças acostadas aos autos, adoto como relatório, com os ajustes necessários, a instrução da secretaria responsável pela análise da demanda (peça 73) , que contou com a anuência do titular da unidade (peças 74) e do representante do Ministério Público junto ao TCU (peça 75) :
"INTRODUÇÃO
1. Trata-se de recurso de reconsideração interposto por Atanagildo de Deus Matos, chefe do Centro Nacional das Populações Tradicionais (CNPT/IBAMA) à época dos fatos, contra o Acórdão 13753/2018-TCU-Primeira Câmara (peça 44) , relatado pelo Ministro Walton Alencar Rodrigues, in verbis:
'9.1. rejeitar as alegações de defesa de Atanagildo de Deus Matos e Oscar Heriberto Pardiñas Borreani;
9.2. julgar irregulares as contas de Atanagildo de Deus Matos e Oscar Heriberto Pardiñas Borreani, com fundamento nos arts. 1º, inciso I, 16, III, 'b' e 'c', 19 e 23, III, da Lei 8.443/1992;
9.3. condenar Atanagildo de Deus Matos e Oscar Heriberto Pardiñas Borreani, em regime de solidariedade, ao pagamento de R$ 5.621,28, com a fixação do prazo de quinze dias, a contar da notificação, para que comprovem, perante o Tribunal (art. 214, inciso III, alínea 'a', do Regimento Interno do TCU) , o recolhimento da dívida ao Tesouro Nacional, atualizada monetariamente e acrescida dos juros de mora, calculados a partir de 13/2/2002, até a data do recolhimento, na forma prevista na legislação em vigor;
9.4. condenar Atanagildo de Deus Matos ao pagamento das quantias a seguir especificadas, com a fixação do prazo de quinze dias, a contar da notificação, para que comprove, perante o Tribunal (art. 214, inciso III, alínea 'a', do Regimento Interno do TCU) , o recolhimento da dívida ao Tesouro Nacional, atualizada monetariamente e acrescida dos juros de mora, calculados a partir das datas discriminadas, até a data do recolhimento, na forma prevista na legislação em vigor;
	Valor (R$) 
	Data

	4.320,00
	9/4/2002

	5.707,50
	9/4/2002

	7.500,00
	15/4/2002

	30.971,45
	1/5/2002

	2.000,00
	6/5/2002

	3.000,00
	11/7/2002

	13.070,00
	12/9/2002

9.5. condenar Oscar Heriberto Pardiñas Borreani ao pagamento das quantias a seguir especificadas, com a fixação do prazo de quinze dias, a contar da notificação, para que comprove, perante o Tribunal (art. 214, inciso III, alínea 'a', do Regimento Interno do TCU) , o recolhimento da dívida ao Tesouro Nacional, atualizada monetariamente e acrescida dos juros de mora, calculados a partir das datas discriminadas, até a data do recolhimento, na forma prevista na legislação em vigor;
	Valor (R$) 
	Data

	12.045,60
	2/10/2002

	8.030,40
	29/11/2002

	10.038,00
	3/12/2002

	2.400,00
	4/12/2002

	5.700,00
	4/12/2002

	1.200,00
	23/12/2002

9.6. autorizar a cobrança judicial das dívidas, caso não atendidas as notificações, nos termos do art. 28, II, da Lei 8.443/1992, c/c o art. 219, inciso II, do Regimento Interno do TCU;
9.7. encaminhar cópia desta deliberação ao Procurador-Chefe da Procuradoria da República no Distrito Federal, nos termos do art. 16, § 3º, da Lei 8.443/1992 c/c o art. 209, § 7º, do Regimento Interno do TCU, para adoção das medidas que entender cabíveis.'
HISTÓRICO
2. Trata-se, originariamente, de tomada de contas especial (TCE) , instaurada pelo Instituto Brasileiro do Meio Ambiente e dos Recursos Naturais Renováveis (Ibama) , em desfavor de Atanagildo de Deus Matos, chefe do Centro Nacional das Populações Tradicionais (CNPT/IBAMA) à época dos fatos; e Oscar Heriberto Pardinas Borreani, em razão da impugnação parcial de despesas referentes à utilização dos recursos do Projeto PNUD BRA 99/020 - Projeto Reservas Extrativistas - RESEX II, que teve por objeto 'o desenvolvimento de ações estruturantes de gestão ambiental na Amazônia, no âmbito do Subprograma de Política de Recursos Humanos (SPRN) ', vinculado à Secretaria de Coordenação da Amazônia (SCA/MMA) .
2.1. O motivo para a instauração da TCE pelo Ibama foi a constatação de irregularidades na realização de despesas na condução do Projeto PNUD BRA/99/020, que resultaram em prejuízo ao Erário, conforme apontado nos itens 9.1.3.34, 9.1.1.36, 9.1.3.37, 9.1.3.41, 9.1.3.42, 9.1.3.44, 9.1.3.46 e 9.1.3.48 do Relatório de Auditoria SFC/CGU/PR 160394/2004 (peça 1, p. 4-8) e no Relatório de TCE 3/2011, de 14/12/2011 (peça 2, p. 194-200) , com destaque para os seguintes pontos, resumidos no relatório da deliberação recorrida (peça 46, p. 1-2) :
a) execução de serviços com valores pagos em desacordo com o projeto referente às despesas com material de consumo e expediente, combustível, ajuda de custo, transporte, material de limpeza, manutenção de veículos/barcos, para a realização de Assembleia/Mobilização dos moradores da Resex Alto Juruá/AC;
b) ausência de comprovação da quantidade de pessoas no consumo de 1.603 quilos de carne;
c) fornecimento de alimentação sem discriminação do quantitativo de pessoas beneficiadas;
d) despesas realizadas sem indicação da quantidade de serviços prestados como pedreiro na manutenção e conserto de banheiros de escolas do Centro de Formação da Resex;
e) pagamento indevido de compensação de trabalho;
f) prestação de serviços eventuais e ausência de especificação dos trabalhos realizados;
g) contratação de colaborador eventual para desenvolver atividade já prevista em contrato de pessoal da equipe base; e.
h) despesa indevida de R$ 30.971,45 realizada com participação na 10ª Feira Internacional de Artesanato em Curitiba/PR.
2.2. Após citação das partes e análise das alegações de defesa apresentadas, o Tribunal, por meio do Acórdão 13753/2018-TCU-Primeira Câmara (peça 44) , relatado pelo Ministro Walton Alencar Rodrigues, julgou-lhes irregulares as contas, imputando-lhes débito, na forma transcrita na introdução acima.
2.3. Insatisfeito, Atanagildo de Deus Matos interpôs o presente recurso de reconsideração (peça 57) , requerendo (peça 57, p. 9) :
a) o recebimento do presente pedido de reconsideração, no seu efeito suspensivo, para:
b) preliminarmente, reconhecer extinta a pretensão punitiva em face da ocorrência da prescrição ora alegada acima;
c) caso não acatada a preliminar, no mérito, dar-lhe provimento, reformulando os itens 9.1 a 9.4 do Acórdão 13753/2018-TCU-Primeira Câmara, de modo a acolher as razões aqui expostas e decidir pela inaplicabilidade do débito ao recorrente;
d) caso mantido acórdão e respectiva imputação, requer a redução dos valores muito acima da realidade econômica do ora recorrente e, consequente, pedido de parcelamento, se for o caso. (grifos do original) 
ADMISSIBILIDADE
3. Reitera-se o exame preliminar de admissibilidade (peças 62-63) , ratificado pelo Exmo. Sr. Ministro-Relator, na peça 66, que concluiu pelo conhecimento do recurso, suspendendo-se, em relação ao recorrente e aos responsáveis condenados em solidariedade com ele, os efeitos dos itens 9.2, 9.3, 9.4 e 9.6 do Acórdão 13753/2018-TCU-Primeira Câmara, relatado pelo Ministro Walton Alencar Rodrigues, eis que preenchidos os requisitos processuais aplicáveis à espécie.
MÉRITO
4. Delimitação
4.1. Constituem objetos do recurso as seguintes questões:
a) se ocorreu a prescrição da pretensão de ressarcimento ao erário por esta Corte e se foram respeitados os princípios do contraditório e da ampla defesa da parte (peça 57, p. 4-7) ; e
b) se restaram constatadas as irregularidades descritas nos autos e se o recorrente pode ser responsabilizado por elas (peça 57, p. 7-9) .
5. Prescrição, pretensão de ressarcimento ao erário por esta Corte e respeito aos princípios do contraditório e da ampla defesa (peça 57, p. 4-7) 
5.1. O recorrente afirma ter transcorrido o prazo prescricional, afastando-se a pretensão de ressarcimento ao erário por esta Corte, além de não terem sido respeitados os princípios do contraditório e da ampla defesa da parte, tendo em vista os seguintes argumentos:
a) o recorrente era Chefe do Centro Nacional de Populações Tradicionais (CNPT) (peça 57, p. 4-5) ;
b) o fato gerador da TCE ocorreu em 2004 com o Relatório de Auditoria do Controle Interno-CGU 160394/2004 que apontou as irregularidades transcritas no histórico desta instrução. O Controle Interno sugeriu a instauração de TCE para identificação dos responsáveis e comprovação do dano, com quantificação do débito, conforme se nota em documentos acostados aos autos (fls. 02 a 08 do Volume I - Processo 02001.002701/2007-83) (peças 57, p. 5-6; e 1, p. 1-16) ;
c) a parte arguiu, em defesa, a prescrição da pretensão apuratória da Administração e a nulidade das notificações do responsável no âmbito do procedimento interno da TCE (peça 57, p. 5) ;
d) os procedimentos para apuração das supostas irregularidades ocorreram em 2006 e 2007, sem que o responsável tomasse conhecimento dos fatos imputados, pois nunca recebera notificação ou outro documento válido até a citação por meio do Ofício 0596/2015-TCU, datado de 8/12/2015, tendo transcorrido o prazo decenal previsto a Instrução Normativa-TCU 71/2012 (peça 57, p. 5-6) ;
e) a unidade técnica entendeu que esse argumento não deveria prosperar, por já estar pacificado o entendimento de que o ressarcimento do dano ao erário é imprescritível, por força do artigo 37, § 5°, da Constituição Federal (peça 57, p. 5) ;
f) os técnicos não debateram a fundo a questão, já discutida em outras situações processuais perante o Tribunal, pois se deve observar a natureza jurídica dos atos que constituíram tal crédito, que envolve título executivo extrajudicial (peça 57, p. 5) ;
g) a relação jurídica em debate derivou de outra anterior, desenvolvida no processo administrativo comum, tendo o órgão afetado de um lado e agente acusado do outro. Essa realidade deve ser considerada na fixação do termo a quo da prescrição arguida, em obediência aos princípios do Direito Administrativo e aos ditames da Constituição Federal, o que não ocorreu, considerando-se as datas mencionadas (peça 57, p. 6) ;
h) os próprios técnicos do Tribunal reconheceram a demora na análise, apontando que os danos ocorreram no ano de 2002, tendo passado pelo menos 13 anos entre a citação e os fatos ocorridos. Com isso, concluíram pela prescrição da pretensão punitiva do Tribunal (peça 57, p. 6) ;
i) exige-se análise mais apurada da questão pelo Tribunal, pois se encontra prescrita a pretensão da Administração para promover a apuração da responsabilidade do recorrente e exigir a reparação dos prejuízos eventualmente causados ao erário (peça 57, p. 6) ;
j) o responsável não se defendeu perante o Ibama na fase interna do procedimento, haja vista que as comunicações foram enviadas para domicílio diverso do endereço do requerente, a ensejar a nulidade da TCE. Configura-se vício insanável, em face da violação de devido processo legal, da ampla defesa e do contraditório de índole constitucional (peça 57, p. 7) .
Análise
5.2. Os argumentos do recorrente não merecem prosperar. A jurisprudência desta Corte é pacífica, tendo se manifestado por meio do verbete sumular número 282, no sentido de que 'as ações de ressarcimento movidas pelo Estado contra os agentes causadores de danos ao erário são imprescritíveis', interpretação baseada no disposto na parte final do artigo 37, § 5º, da Constituição Federal.
5.3. Ao contrário do que afirma o recorrente, o Tribunal, após se debruçar intensamente sobre a interpretação do § 5º do artigo 37 da Constituição Federal e tendo por base precedentes do Supremo Tribunal Federal, formulou o verbete sumular, com conclusão pela imprescritibilidade das ações de ressarcimento ao erário.
5.4. Em relação à aplicação de penalidades às partes, tema sobre o qual incide, conforme jurisprudência majoritária desta Casa, o prazo decenal de prescrição previsto no artigo 205 do Código Civil, esta Corte analisou com acuidade a questão e deixou de aplicar sanções ao recorrente. Trata-se desse contexto o trecho do voto condutor da deliberação recorrida, juntado pela parte no recurso; e não do ressarcimento do dano:
'59. Diferente do que ocorre com a responsabilização pelo dano, com relação à aplicação de sanções a apuração da pretensão punitiva prescreve em 10 anos, nos termos do Acórdão 1441/2016-TCU-Plenário, que uniformizou a jurisprudência a respeito de prazos prescricionais das sanções aplicáveis por esta Egrégia Corte, conforme trecho que se segue:
 (...) 
62. Dessa forma, visto que os fatos ensejadores dos danos são todos do ano de 2002 e se passaram pelo menos 13 anos entre a citação e os fatos ocorridos, conclui-se pela prescrição da pretensão punitiva do TCU.'
5.5. Por fim, não obstante notificação da parte na fase interna da TCE não influencie as discussões quanto ao contraditório e a ampla defesa nesta Corte ou mesmo a contagem do prazo prescricional no âmbito do Tribunal, identifica-se que ao recorrente foi oportunizada a defesa, por meio de oitiva ainda naquele estágio processual (peças 1, p. 10, 16, 24 e 32) . Inclusive, as comunicações foram encaminhadas ao endereço do recorrente registrado no Sistema CPF administrado pela Receita Federal do Brasil, conforme consulta realizada no bojo desta instrução: Rua 05 de Abril, 596, Núcleo Pioneiro, Marabá/PA.
5.6. Além disso, mesmo que não tivesse ocorrido a oitiva, como já destacado e conforme pacífica jurisprudência desta Casa, a ausência de notificação do responsável na fase interna do processo de tomada de contas especial não implica vício, porquanto a fase interna constitui procedimento inquisitório de coleta de provas, assemelhado ao inquérito policial, e a fase externa, que se inicia com a autuação do processo no TCU, é que garante o direito à ampla defesa e ao contraditório (Acórdão 653/2017-TCU-Segunda Câmara, relatado pelo Ministro Augusto Nardes) .
6. Irregularidades descritas nos autos, constatação e responsabilidade do recorrente (peça 57, p. 7-9) 
6.1. O recorrente afirma não terem sido comprovadas as irregularidades descritas nos autos, além de não poder ser responsabilizado pelos fatos irregulares, tendo em vista os seguintes argumentos:
a) o Ibama não conseguiu comprovar a alegada irregularidade administrativa, consistente no desvio e emprego irregular de recursos (peça 57, p. 7) ;
b) os técnicos do Tribunal, considerando ser do gestor a responsabilidade de comprovar a boa e regular aplicação dos recursos públicos, entenderam que as argumentações do recorrente foram incapazes de elidir as irregularidades cometidas, não sendo possível reconhecer-lhe a boa-fé, culminando no julgamento pela irregularidade das contas (peça 57, p. 7) ;
c) a unidade técnica lembra que os recursos do projeto se originaram do Fundo Fiduciário da Floresta Tropical e da Comunidade Europeia, repassados ao CNPT no âmbito de Acordo de Doação firmado entre o Brasil e o Banco Mundial, sendo que as despesas foram consideradas irregulares, por não atenderem as prerrogativas do ajuste. O recorrente discorda desse posicionamento (peça 57, p. 7) ;
d) existem dúvidas quanto à aplicabilidade de alguns procedimentos relativos à utilização dos recursos financeiros repassados pelo BIRD (Banco Mundial) , tendo em vista a necessidade de procedimento específico, muitas vezes apresentado pela própria instituição e divergentes da legislação nacional, a exemplo da Lei 8.666/1993. Isso deveria ser levado em consideração na análise da defesa, ao arguir que houve interpretação errônea pelos ex-gestores e por outros servidores, quando da aplicação das normas internas (peça 57, p. 7-8) ;
e) as despesas foram realizadas para fins de execução das ações pertinentes ao Projeto, o que a comissão responsável pela Tomada de Contas tenta desvirtuar. As dificuldades encontradas na região e as peculiaridades do caso deveriam ser consideradas na análise do caso, o que não ocorreu, restando por dificultar a aplicabilidade de determinados procedimentos com vistas a evitar prejuízo maior pela não execução do projeto (peça 57, p. 7-8) ;
f) o recorrente não pode ser responsabilizado pelo alegado emprego irregular de recursos públicos. Para responsabilização do agente, deve ser analisada a vontade subjacente na conduta, sob pena de configurar responsabilidade objetiva, a qual existe apenas em casos excepcionais e expressamente previstos em lei (peça 57, p. 8) ;
g) como se trata de responsabilidade subjetiva, não se pode deixar de indagar se houve dolo ou culpa do agente (peça 57, p. 8) ;
h) trata-se de ato anômalo, que jamais se identificou na conduta do recorrente, não tendo havido dolo que fundamentasse a responsabilidade do agente, merecendo reforma a deliberação recorrida (peça 57, p. 8) .
Análise
6.2. O recorrente não logrou êxito em afastar as irregularidades que lhe são imputadas. Os gestores que derem causa a prejuízos na administração de recursos doados de organismos internacionais respondem pelos danos ao erário assumidos pela União junto às entidades parceiras.
6.3. No caso, cabe lembrar que as irregularidades em debate estão vinculadas ao Projeto Reservas Extrativistas (Resex II - PNUD BRA 99/020) , descrito no Relatório de Auditoria-SFC/CGU/PR 160394/2004, nos seguintes termos (peça 1, p. 8) :
'O RESEX II é executado pelo Centro Nacional de Desenvolvimento Sustentado das Populações Tradicionais (CNPT) do Instituto Brasileiro do Meio Ambiente e dos Recursos Naturais Renováveis (IBAMA) , com a cooperação técnica do Programa das Nações Unidas para o Desenvolvimento, por intermédio do projeto PNUD/BRA/99/020. Além da execução via PNUD, o Projeto repassa recursos para as associações de produtores extrativistas das reservas, por meio de contratos de gestão firmados entre o Banco Brasil S/A e as reservas.'
6.4. Os recursos destinados ao projeto se originaram do Fundo Fiduciário da Floresta Tropical e da Comunidade Europeia, repassados ao Centro Nacional de Desenvolvimento Sustentado das Populações Tradicionais (CNPT) , no âmbito de Acordo de Doação firmado entre o Brasil e o Banco Mundial.
6.5. De outra sorte, não se pode olvidar que os recursos oriundos de contratos de doação de organismos internacionais, ainda que condicionais, passam a integrar o orçamento e o patrimônio da União, como receita pública, nos termos do artigo 3º da Lei 4.320/1964, in verbis:
'Art. 3º A Lei de Orçamentos compreenderá todas as receitas, inclusive as de operações de crédito autorizadas em lei.'
6.6. Destaque-se que a concepção estabelecida para a natureza pública desses ingressos é ampla, ao considerar como de propriedade estatal todos os recebimentos ou entradas de dinheiro. Nesse sentido, cite-se importante doutrina de James Giacomoni (Orçamento Público. 14. ed. São Paulo: Atlas, 2007, p. 139-140) :
'De acordo com Hugh Dalton, os recursos públicos podem ser definidos lato sensu ou stricto sensu. No primeiro caso - em sentido amplo - estão todos os recebimentos ou entradas de dinheiro; no segundo caso - em sentido estrito - os recursos recebidos sem reservas ou redução no ativo e que não serão devolvidos. Considerada a disposição da Lei 4.320/64, a expressão receita é empregada no sentido genérico - amplo - de entrada ou ingresso, com algumas poucas exceções.'
6.7. Por certo, a gestão de recursos oriundos de organismos internacionais tem regulamentação diferenciada, como afirma o recorrente e tem reconhecido esta Corte em diversos julgados, a exemplo do Acórdão 1866/2015-TCU-Plenário, relatado pelo Ministro José Múcio Monteiro:
'ACORDAM os Ministros do Tribunal de Contas da União, reunidos em Sessão Plenária, com fundamento no art. 1º, inciso XVII, da Lei 8.443/1992 c/c os arts. 169, inciso V, e 264, inciso VI, do Regimento Interno do TCU e ante as razões expostas pelo Relator, em:
9.1. conhecer da presente consulta;
9.2. responder ao consulente, que:
9.2.1. o art. 42, § 5º, da Lei 8.666/1993 possibilita a realização de licitação com recursos provenientes de financiamento ou doação oriundos de agência oficial de cooperação estrangeira ou instituição financeira multilateral de que o Brasil seja parte, que obedeça às condições previstas em acordos, protocolos, convenções ou tratados internacionais aprovados pelo Congresso Nacional, bem como as normas e procedimentos daquelas entidades, inclusive quanto ao critério de seleção da proposta mais vantajosa para a Administração, a exemplo dos procedimentos descritos no subitem 2.21 das Diretrizes de Aquisições do Banco Mundial, consoante redação constante da versão de janeiro de 2011; e
9.2.2. atendidos todos os pressupostos previstos no art. 42, § 5º, da Lei 8.666/1993 para que possam ser admitidas as condições previstas pelas entidades ali mencionadas quanto ao critério de seleção da proposta mais vantajosa para a Administração Pública Federal, o § 4º do art. 42 da mesma lei poderá ter sua aplicação afastada, caso seja incompatível com as regras estabelecidas por essas entidades, exceto se tais regras implicarem em inobservância de princípios da Constituição Federal brasileira relativos a licitações públicas;
 (...) '
6.8. Esse ponto, entretanto, não é relevante para o deslinde da presente controvérsia. No caso, as irregularidades que restaram constatadas em auditoria da Controladoria-Geral da União culminaram em prejuízo aos cofres públicos federais, tendo o Ibama que devolver parcela do contrato assumido com o Banco Mundial, em razão das despesas glosadas, como relatado no Memo/DIGET 149/2005, datado de 10/3/2005 (peça 2, p. 134-138) :
'Informo a Vossa Senhoria a necessidade de empenhar recursos, em caráter prioritário, a favor do Banco Mundial, no montante de R$ 85.500,00 (oitenta e cinco mil e quinhentos reais) , para pagamento da primeira parcela do compromisso assumido pela Autarquia com aquela Instituição.
2. O valor acima refere-se as despesas glosadas no Projeto Reservas Extrativistas - RESEX FASE II, por não atenderem as prerrogativas do Acordo de Doação, firmado entre a República Federativa do Brasil e o Banco Mundial, com recursos provenientes do Fundo Fiduciário da Floresta Tropical e da Comunidade Europeia.'
6.9. Logo, não se trata apenas de discussão acerca da administração de recursos externos, os quais, ainda assim, quando doados, passam a integrar o patrimônio nacional, mas sim de responsabilização por efetivos prejuízos ao erário decorrentes do descumprimento de acordo de doação.
6.10. Além disso, nota-se que a glosa das despesas realizadas não tem relação significativa com parâmetros normativos da Administração Pública ou de regras dos organismos internacionais, mas sim com a impossibilidade de se comprovar se os gastos foram efetivamente realizados ou são condizentes com o ajuste. Nessa linha, cabe transcrever, uma vez mais, os fatos irregulares em relação aos quais Atanagildo de Deus Matos foi ouvido (peça 11) :
a) execução de serviços com valores pagos em desacordo com o projeto referentes às despesas com material de consumo e expediente, combustível, ajuda de custo, transporte, material de limpeza, manutenção de veículos/barcos, para a realização de Assembleia/Mobilização dos moradores da Resex Alto Juruá/AC (valores originais dos débitos: R$ 4.320,00, em 9/4/2002, e R$ 7.500,00, em 15/4/2002) ;
b) ausência de comprovação da quantidade de pessoas no consumo de 1.603 quilos de carne (valor original do débito: R$ 5.707,50, em 9/4/2002) ;
c) despesas realizadas sem indicação da quantidade de serviços prestados como pedreiro na manutenção e conserto de banheiros de escolas do Centro de Formação da Resex (valor original do débito: R$ 5.621,28, em 13/2/2002) ;
d) pagamento indevido de compensação de trabalho (valor original do débito: R$ 13.070,00, em 12/9/2002) ;
e) prestação de serviços eventuais e ausência de especificação dos trabalhos realizados (valor original do débito: R$ 2.000,00, em 6/5/2002) ;
f) contratação de colaborador eventual para desenvolver atividade já prevista em contrato de pessoal da equipe base (valor original do débito: R$ 3.000,00, em 11/7/2002) ; e
g) despesa indevida, de R$ 30.971,45, realizada com participação na 10ª Feira Internacional de Artesanato em Curitiba/PR (valor original do débito: R$ 30.971,45, em 1/5/2002) .
6.11. Observe-se que os fatos apontados não se referem ao formato de contratações ou a regras e princípios licitatórios, mas sim à execução de serviços, comprovação de quantidades, pagamentos indevidos, vícios insanáveis na especificação dos gastos, dentre outros.
6.12. Nessa linha, cumpre ressaltar que a jurisprudência pacífica nesta Corte de Contas atribui ao responsável o dever de prestar contas da integralidade das verbas federais por ele administradas. Cabe ao gestor o ônus da prova da boa e regular aplicação desses recursos, por meio de documentação consistente.
6.13. Tal entendimento encontra fundamento na própria Constituição Federal, artigo 70, parágrafo único, que dispõe que 'prestará contas qualquer pessoa física ou jurídica, pública ou privada, que utilize, arrecade, guarde, gerencie ou administre dinheiros, bens e valores públicos ou pelos quais a União responda, ou que, em nome desta, assuma obrigações de natureza pecuniária', e no artigo 93 do Decreto-lei 200/1967, segundo o qual, 'quem quer que utilize dinheiros públicos terá de justificar seu bom e regular emprego na conformidade das leis, regulamentos e normas emanadas das autoridades competentes'.
6.14. Nesse sentido são os Acórdão 6553/2016-TCU-Primeira Câmara, relator Ministro Walton Alencar Rodrigues; 3.587/2017-TCU-Segunda Câmara, relator Ministro Aroldo Cedraz; e 2.610/2016-TCU-Plenário, relator Ministro Bruno Dantas.
6.15. Logo, caberia ao responsável explicar, por meio de documentação pertinente, por exemplo, o consumo de mais de 1,5 tonelada de carne, serviços sem especificação e os diversos pagamentos indevidos, não tendo a parte se desincumbido desse mister seja nas alegações de defesa ou na peça recursal ora em debate.
6.16. O recorrente não apresenta, na peça recursal, qualquer argumento, de forma especificada, que afaste as irregularidades a ele imputadas, restringindo-se a afirmar que as despesas foram realizadas na execução de ações pertinentes ao projeto ou apontar dificuldades regionais, afirmações genéricas sem substância para o afastamento do mérito do acórdão recorrido.
6.17. Não se consegue perceber, por exemplo, em que medida especificidades formais da administração de recursos externos ou dificuldades regionais auxiliariam na comprovação da quantidade do consumo de carnes ou especificação de serviços, além de, por óbvio, excessos dessa natureza não poderem ter relação com qualquer ajuste assinado pela Administração Pública, mesmo relativos a recursos externos. No presente caso, a questão formal não interfere na resolução da controvérsia.
6.18. De outra sorte, ao contrário do afirmado na peça recursal, Atanagildo de Deus Matos era Diretor do Projeto BRA 99/020 - Chefe do Centro Nacional das Populações Tradicionais, durante o período de abril a dezembro de 2002 (peça 2, p. 194) , portanto, responsável pela gestão dos recursos federais questionados nos autos, sendo que a conduta omissiva do agente na comprovação dos gastos atrai para ele a responsabilidade de recomposição do dano ao erário.
6.19. Conforme pacífica jurisprudência desta Casa, não há necessidade de caracterização de dolo para atribuição de responsabilidade por dano causado ao erário. Nesse tipo de situação, a configuração de conduta culposa é suficiente para a imputação de responsabilidade (Acórdão 3398/2007-TCU-Primeira Câmara, relatado pelo Ministro Ubiratan Aguiar) .
6.20. Por fim, a alegação de hipossuficiência financeira não impede a imputação de débito ou aplicação de multa a responsável, sendo, contudo, possível o parcelamento das dívidas em razão de situação econômica desfavorável do devedor (Acórdão 670/2017-TCU-Segunda Câmara, relatado pela Ministra Ana Arraes) .
CONCLUSÃO
7. Das análises anteriores, conclui-se que:
a) as ações de ressarcimento movidas pelo Estado contra os agentes causadores de danos ao erário são imprescritíveis;
b) a ausência de notificação do responsável na fase interna do processo de tomada de contas especial não implica vício, porquanto a fase interna constitui procedimento inquisitório de coleta de provas, assemelhado ao inquérito policial, e a fase externa, que se inicia com a autuação do processo no TCU, é que garante o direito à ampla defesa e ao contraditório;
c) os gestores que derem causa a prejuízos na administração de recursos doados de organismos internacionais respondem pelos danos ao erário assumidos pela União junto às entidades parceiras;
d) cabe ao gestor o ônus da prova da boa e regular aplicação desses recursos, por meio de documentação consistente;
e) não há necessidade de caracterização de dolo para atribuição de responsabilidade por dano causado ao erário. Nesse tipo de situação, a configuração de conduta culposa é suficiente para a imputação de responsabilidade; e
f) a alegação de hipossuficiência financeira não impede a imputação de débito ou aplicação de multa a responsável, sendo, contudo, possível o parcelamento das dívidas em razão de situação econômica desfavorável do devedor.
7.1. Assim, os argumentos e provas apresentados pelo recorrente não têm o condão de modificar a deliberação recorrida, impondo-se o desprovimento do recurso, de forma a manter o julgado em seus exatos.
7.2. Por fim, em que pese não haja autorização legal para redução dos valores devidos, como pede o recorrente, a Lei Orgânica do Tribunal autoriza o parcelamento das dívidas, caso solicitado pela parte. Não há, portanto, óbice para autorização de pagamento parcelado dos valores devidos.
PROPOSTA DE ENCAMINHAMENTO
8. Diante do exposto, com fundamento nos artigos 32, inciso I; e 33, da Lei 8.443/1992, submetem-se os autos à consideração superior, com posterior encaminhamento ao Ministério Público junto ao Tribunal de Contas da União e ao Gabinete do Relator, propondo:
a) conhecer do recurso interposto e, no mérito, negar-lhe provimento;
b) autorizar, com fundamento no art. 28, inciso I, da Lei 8.443, de 1992, c/c o art. 217, §§ 1º e 2º do Regimento Interno, o parcelamento das dívidas em até 36 parcelas, incidindo sobre cada parcela, corrigida monetariamente, os correspondentes acréscimos legais, fixando-lhes o prazo de quinze dias, a contar do recebimento da notificação, para comprovar perante o Tribunal o recolhimento da primeira parcela, e de trinta dias, a contar da parcela anterior, para comprovar os recolhimentos das demais parcelas, devendo incidir sobre cada valor mensal, atualizado monetariamente, os juros de mora devidos, no caso do débito, na forma prevista na legislação em vigor, alertando os responsáveis de que a falta de comprovação do recolhimento de qualquer parcela importará o vencimento antecipado do saldo devedor, nos termos do § 2º do art. 217 do Regimento Interno deste Tribunal; e
c) comunicar a deliberação que vier a ser proferida por esta Corte ao recorrente, Procurador-Chefe da Procuradoria da República no Distrito Federal e aos demais interessados."
É o Relatório.

Vlaviana Brandão Lucas (18.007/OAB-DF) e outros, representando Atanagildo de Deus Matos.

Procurador Rodrigo Medeiros de Lima.

TOMADA DE CONTAS ESPECIAL. PROJETO PNUD RESERVAS EXTRATIVISTAS. TERMO DE DOAÇÃO. NÃO COMPROVAÇÃO DA BOA E REGULAR APLICAÇÃO DOS RECURSOS. CITAÇÃO. REJEIÇÃO DAS ALEGAÇÕES DE DEFESA. CONTAS IRREGULARES. DÉBITO. PRESCRIÇÃO DA PRETENSÃO PUNITIVA. RECURSO DE RECONSIDERAÇÃO. ARGUMENTOS INSUFICIENTES PARA REFORMA DO JULGADO. CONHECIMENTO E REJEIÇÃO.

TOMADA DE CONTAS ESPECIAL (TCE)

Secretaria de Recursos (Serur); Secretaria de Controle Externo da Agricultura e do Meio Ambiente (SecexAmbiental).

Cuida-se de recurso de reconsideração interposto por Atanagildo de Deus Matos, na condição de Chefe do Centro Nacional das Populações Tradicionais do Instituto Brasileiro do Meio Ambiente e dos Recursos Naturais Renováveis (CNPT/Ibama) à época dos fatos, contra o Acórdão 13753/2018-TCU-Primeira Câmara (relator Ministro Walton Alencar Rodrigues) . 
No que interessa ao recorrente, aludida decisão imputou-lhe débito em razão da impugnação parcial de despesas custeadas com recursos públicos federais no âmbito do Projeto PNUD BRA 99/020 - Projeto Reservas Extrativistas - RESEX II, que teve por objeto "o desenvolvimento de ações estruturantes de gestão ambiental na Amazônia, no âmbito do Subprograma de Política de Recursos Humanos (SPRN) ".
Nesta oportunidade, o responsável alega, em síntese, que: 
não teve oportunidade de se defender na fase interna da TCE junto ao Ibama;
as irregularidades remontam ao ano de 2002, enquanto o ofício citatório data de 2015, de forma que incidiria a prescrição da pretensão de ressarcimento ao erário por esta Corte;
não teriam sido comprovadas as irregularidades descritas nos autos, logo não poderia ser responsabilizado, já que: o Ibama não conseguiu comprovar a alegada irregularidade administrativa; haveria dúvidas e especificidades sobre os procedimentos a serem adotados na aplicação de recursos no âmbito de projetos de organismos internacionais; as despesas teriam guardado pertinência com o objeto pactuado; e não haveria dolo em sua conduta; e
haveria necessidade de redução dos valores imputados por estarem muito acima da realidade econômica do recorrente, ou, alternativamente, lhe seja deferido parcelamento.
Após examinar as razões recursais, a Secretaria de Recursos (Serur) concluiu que não foram trazidos elementos suficientes para alterar a deliberação recorrida, razão pela qual, com a concordância do Ministério Público junto ao TCU, propõe o conhecimento e o não provimento do apelo recursal.
Preliminarmente, ratifico o despacho exarado no sentido de que o presente recurso merece ser conhecido, porquanto preenche os requisitos de admissibilidade previstos nos arts. 32, inciso I, e 33, da Lei 8.443/1992.
Quanto ao mérito, concordo com a análise empreendida pela Serur, transcrita no relatório precedente, a qual enfrentou e afastou com propriedade cada um dos argumentos apresentados pelo recorrente, razão pela qual incorporo seus fundamentos às minhas razões de decidir.
No essencial, a jurisprudência desta Corte é pacífica no sentido de que o débito imputado aos responsáveis pela gestão de recursos públicos federais é imprescritível, ex vi da Súmula-TCU 282, editada na esteira do entendimento vigente no Supremo Tribunal Federal sobre o tema (v.g. MS 26.210-DF) :
"As ações de ressarcimento movidas pelo Estado contra os agentes causadores de danos ao erário são imprescritíveis."
Registro que, com relação à multa, a prescrição da pretensão punitiva constou da decisão recorrida.
Outrossim, ao contrário do alegado, foi oportunizada a defesa na fase interna da TCE (peças 1, p. 10, 16, 24 e 32) , cujas comunicações foram encaminhadas ao endereço do recorrente registrado no Sistema CPF da Receita Federal do Brasil.
Ainda que não tivesse sido enviada a comunicação, a ausência de notificação do responsável na fase interna do processo de tomada de contas especial não implica vício, porquanto etapa inquisitória, de coleta de provas, assemelhada ao inquérito policial. É na fase externa, que se inicia com a autuação do processo no TCU, que se garante o direito à ampla defesa e ao contraditório (v.g. Acórdão 653/2017-TCU-Segunda Câmara, relator Ministro Augusto Nardes) .
Com relação à legislação aplicável à espécie, bem anotou a Serur que as irregularidades não derivam do formato de contratações ou de infração a regras e princípios licitatórios, mas sim da irregular execução de serviços, não comprovação de quantidades, pagamentos indevidos, vícios insanáveis na especificação dos gastos, dentre outros.
Ademais, conforme pacífica jurisprudência desta Casa, não há necessidade de caracterização de dolo para atribuição de responsabilidade por dano causado ao erário. Nessa situação, a configuração de conduta culposa é suficiente para a imputação de responsabilidade (v.g. Acórdão 2367/2015-TCU-Plenário, 1.952/2011-TCU-Segunda Câmara e 5.297/2013-TCU-Primeira Câmara) .
Por sua vez, a alegação de hipossuficiência financeira não impede a imputação de débito ou aplicação de multa ao responsável, sendo, contudo, possível o parcelamento das dívidas em razão de situação econômica desfavorável do devedor (Acórdão 670/2017-TCU-Segunda Câmara, relatado pela Ministra Ana Arraes) .
Feitas as principais ponderações, tenho que as demais alegações recursais foram suficientemente analisadas pela Serur, logo, por dever de síntese e objetividade processuais, remeto à instrução reproduzida no relatório que compõe esta decisão.
Sendo assim, ante a ausência de elementos capazes de alterar o juízo anteriormente formulado, não é possível reformar o julgado, como pretende o recorrente.
Feitas essas considerações, entendo que o presente recurso deve ser conhecido e rejeitado, mantendo-se inalterada a deliberação ora combatida.
Ante o exposto, voto por que o Tribunal adote o Acórdão que ora submeto à deliberação deste Colegiado.
TCU, Sala das Sessões Ministro Luciano Brandão Alves de Souza, em 28 de janeiro de 2020.
Ministro BRUNO DANTAS 
Relator